【裁判字號】    98,上訴,1048
【裁判日期】    981215
【裁判案由】    妨害自由等
【裁判全文】
臺灣高等法院臺南分院刑事判決        98年度上訴字第1048號
上  訴  人  臺灣雲林地方法院檢察署檢察官
被      告  甲○○
上列上訴人因被告妨害自由等案件，不服臺灣雲林地方法院98年
度訴字第10號中華民國98年8月4日第一審判決（起訴案號：臺灣
雲地方法院檢察署97年度偵字第4984號），提起上訴，本院判決
如下：
    主  文
上訴駁回。
    理  由
一、檢察官公訴意旨略以：被告甲○○對於告訴人乙○○於民國
    96年7月20日其簽發之本票到期日，未依約償債一事心生不
    滿，竟基於非法剝奪行動自由之犯意，於97年7月20日駕車
    前往雲林縣莿桐鄉興貴村興北106號之乙○○住處（侵入住
    宅部分，業經原審判決不受理確定），喝令告訴人上車，告
    訴人不從，被告乃強押告訴人搭乘其車輛至雲林縣莿桐鄉興
    貴村興北111號之丁○○（綽號「贊仔」）住處，隨即令告
    訴人下車，且不顧丁○○等旁人勸阻，而徒手毆打乙○○胸
    部、手部及頭部成傷（傷害部分已調解成立且經法院核定，
    未據起訴）。其間並以如果翌日不湊出新臺幣（下同）2萬
    元，要讓你好看等言語恐嚇告訴人，致使心生畏懼。迄告訴
    人答允還款後，始得以脫身離去。因認被告涉犯刑法第302
    條第1項非法剝奪行動自由罪及同法第305條恐嚇危害安全罪
    嫌。
二、關於證據能力之說明：
  (一)證人即告訴人乙○○、證人丁○○於接受司法警察詢問時所
    為之陳述，係被告以外之人於審判外之言詞陳述，既經被告
    明示不同意採為證據之意思，依刑事訴訟法第159條第1項之
    規定，應認為不具證據能力。
  (二)又被告以外之人於偵查中向檢察官所為之陳述，除顯有不可
    信之情況者外，得為證據，刑事訴訟法第159條之1第2項同
    有明文，是證人即告訴人乙○○及證人丁○○等人於檢察官
    訊問時經具結後所為之證言，應認具有證據能力。
  (三)卷附雲林縣莿桐鄉調解委員會調解書（97年調字第196號）
    ，因非屬供述證據，則無所謂傳聞排除原則之適用，既經合
    法調查，自有證據能力而得據為事實認定之基礎，應併敘明
    。
三、按犯罪事實應依證據認定之，無證據不得認定犯罪事實；不
    能證明被告犯罪者，應諭知無罪之判決，刑事訴訟法第154
    條第2項、第301條第1項分別定有明文。又依刑事訴訟法第1
    61條第1項之規定，檢察官就起訴之被告犯罪事實，應負提
    出證據及說服之實質舉證責任。倘其所提出之證據，不足為
    被告有罪之積極證明，或其指出證明之方法，無從說服法院
    以形成被告有罪之心證，基於無罪推定之原則，自應為被告
    無罪判決之諭知（最高法院92年臺上字第128號判例意旨參
    照）。次按告訴人之告訴，係以使被告受刑事訴追為目的，
    是其陳述是否與事實相符，仍應調查其他證據以資審認。另
    被害人之為證人，與通常一般第三人之為證人不侔。被害人
    就被害經過所為之陳述，其目的在於使被告受刑事訴追處罰
    ，與被告處於絕對相反之立場，其陳述或不免渲染、誇大。
    是被害人縱立於證人地位具結而為指證、陳述，其供述證據
    之證明力仍較與被告無利害關係之一般證人之陳述為薄弱。
    從而，被害人就被害經過之陳述，除須無瑕疵可指，且須就
    其他方面調查又與事實相符，亦即仍應調查其他補強證據以
    擔保其指證、陳述確有相當之真實性，而為通常一般人均不
    致有所懷疑者，始得採為論罪科刑之依據，非謂被害人已踐
    行人證之調查程序，即得恝置其他補強證據不論，逕以其指
    證、陳述作為有罪判決之唯一證據（最高法院52年臺上字第
    1300號判例、95年度臺上字第6017號判決意旨參照）。
四、非法剝奪行動自由犯行部分：
  (一)訊據被告固坦承曾於97年7月20日，自告訴人上開住處駕車
    搭載告訴人前往證人丁○○上開住處，惟堅決否認有何非法
    剝奪告訴人之行動自由犯行，辯稱：當天係告訴人要伊去告
    訴人上開住處，並與伊一同搭車前往，伊並無非法剝奪告訴
    人行動自由等語。公訴意旨認被告涉犯上開罪嫌，則以告訴
    人之指訴為唯一論據。
  (二)被告與告訴人一同前往證人丁○○上開興北111號住處之日
    期，除據告訴人於原審98年7月7日審理時證稱：「（問：＜
    提示97年7月22日調解書＞這調解書是否你簽的？）對。」
    「（問：這調解書上寫97年7月20日的晚上，乙○○與甲○○因債務事情有拉扯致傷害這事件，調解上寫的時間是否就
    是當天你被載去『贊仔』＜即證人丁○○＞那邊的時間？）
    是…。」「（問：剛才你跟檢察官說的是96年7月20日，與
    調解書上寫的日期97年7月20日不同，是否以調解書日期為
    主？）對，…，是在派出所過2天，才去公所寫的。」等語
    外（見原審卷第77頁），復有雲林縣莿桐鄉調解委員會97年
    調字第196號調解書在卷可佐（見警卷第45頁）。足認被告
    前往告訴人上開興北106號住處，再與告訴人一同前往證人
    丁○○上開興北111號住處之日期應為97年7月20日而非96年
    7月20日，應先敘明。
  (三)告訴人固指稱被告涉有上開非法剝奪行動自由犯行，惟：
  告訴人乙○○之告訴，係以使被告受刑事訴追為目的，是其
    陳述是否與事實相符，應調查其他事實以資審認，始得為不
    利被告之認定。尚難於別無積極證據之情形下，僅以告訴人
    乙○○之指證，而遽論被告以非法剝奪行動自由之罪責。
  告訴人於97年11月12日偵訊中結證：伊平常睡覺並未鎖門，
    被告直接進伊之住處，將伊叫醒，叫伊上車，伊不願意上車
    被告便硬拉，再將伊載至「贊仔」住處等語（偵卷第10頁）
    。又於原審98年7月7日審理中證稱：「（問：當天被告是如
    何捉你的？）當時我正在睡，他們有叫門，把我叫起來，他
    們是開『鐵牛』＜台語＞來，然後叫我去坐車，載我去丁○○那裡…。」「（問：當天去你家，他們是何時來？）應該
    是晚上10點多了…。」「（問：是幾個人來你家裡？）那天
    是2個人來。」「（問：你自己願意跟他走的嗎？）我自己
    是老人家，無法理小流氓。」「（問：你不願意與他走？）
    我怎知去時會被打，我怎會願意被打。」「（問：那你是不
    願意跟他走？）對。」「（問：他們有押你上車嗎？）沒有
    ，當時2個人叫我去坐車，事實是載我好幾次了…。」「（
    問：96年7月20日＜應係指97年7月20日＞當天是他們開門進
    去，叫你坐車你不願意，為何還要跟他們走？）因為欠人家
    錢，沒有辦法。」「（問：你可以不跟他走嗎？）我1個人
    ，無法抵抗他們2人，他們都是年輕人。」「（問：去「贊
    仔」他家時，你說被告他沒有押你？）就是他們來我家找我
    ，意思不就是說要強迫我去嘛？」「（問：你不願意被強迫
    去對不對？）＜點頭＞。」等語（見原審卷第71、72頁、第
    75頁反面）。
  然而告訴人於原審98年7月7日審理中又證稱：「（問：他們
    是否有1人押著你一手押你上車？）沒有，他們就2個人，載
    我去別人那裡，在車上不會怎樣，沒有押我，只有叫我去坐
    車而已。」「（問：你敢不去坐車嗎？）我坐他的車很多次
    了，是說都沒有被打死，坐他的車我怎會不敢坐。」「（問
    ：同一天的時間，叫你上車，…，有用刀子押你嗎？）沒有
    ，上車沒有用武器押著我。」「（問：為何願意跟他們上車
    ？）他們叫我去坐車。」「（問：你有感覺受到強迫嗎？）
    之前已坐他的車好幾次了，不知道這次過去會被打，也有曾
    坐他的車子沒有被打。」等語（見原審卷第74、77頁）。是
    告訴人就被告於上開時、地究竟有無強要其上車，及其是否
    自願上車等節之證述，已有前後不一之顯著瑕疵。參以告訴
    人於原審雖指稱：96年5月20日當天，除被告、黃鐙儀、戊○○、丙○○、葉永豐及告訴人在場外，現場尚有2、3名伊
    不認識之男子，當時被告一群人將上開服務處之大門關閉，
    伊無法離開云云（見原審卷第76頁）。惟查告訴人於偵訊中
    均未提及96年5月20日當日有伊不認識之男子在場，亦未提
    及上開服務處大門有關閉之情形，故告訴人於原審證述戊○○上開服務處之鐵門拉下致伊與葉永豐無法離去乙情，與事
    實不符，足徵則告訴人所為之指訴，有渲染之可能，並非全
    然可信。
  此外，上開非法剝奪行動自由部分之犯罪事實除告訴人單一
    指訴外，並無其他積極證據足資佐證，是遽難為被告有罪之
    認定。
五、恐嚇犯行部分：
  (一)訊據被告固不否認有於97年7月20日與告訴人一同前往證人
    丁○○上開興北111號住處，惟堅決否認有何恐嚇犯行，辯
    稱：並未向告訴人恫稱「若翌日不湊出2萬元，要讓你好看
    」等語。公訴意旨認被告涉犯上開罪嫌，則以告訴人之指訴
    及證人丁○○之證述為其主要論據。
  (二)按刑法第305條所謂致生危害於安全，係指受惡害之通知者
    ，因其恐嚇，生安全上之危險與實害而言（最高法院26年渝
    非字第15號判例意旨參照）。刑法第305條恐嚇危害安全罪
    為結果犯，必行為人以加害生命、身體、自由、名譽、財產
    之事通知他人，其受通知者，心生畏懼，致危及其社會日常
    生活之安全感，始足成立，倘受實害通知人並未心生畏怖，
    其在社會日常生活之安全感，未因行為人告知加害內容而受
    影響，即與刑法恐嚇危害安全罪之構成要件有間。
  (三)經查：
  告訴人於偵訊中證稱：「（問：在『贊仔』家甲○○有無說
    要你湊錢給他，不然要給你好看或以其他的言語恐嚇你？）
    沒有…。」等語（偵卷第10頁）。嗣於原審98年7月7日審理
    中證稱：「（問：＜97年7月20日＞他們有押你上車嗎？）
    沒有，當時2個人叫我去坐車，事實是載我好幾次了，也曾
    載我去溪邊，恐嚇我要丟我去溪裡，那次我就跟我的親戚借
    了2千元給他，他們才回去了。」「（問：丁○○那次呢？
    ）打完後，我說我可以回去了嗎？他就說可以回去，我就回
    去了…。」「（問：被告有無說叫你先拿2萬元，沒有拿2萬
    要給你好看，當天有無這樣講？）有，曾講過，沒有，當天
    不是為了這2萬，當天的之前2天，被告來找我，我躲起來，
    就鄰居有罵被告，就得罪了他。」「（問：你之前有說隔天
    你沒有先拿2萬要先給你好看？）就拿不到錢，就說要丟我
    去溪裡，然後載我回頭，當天我馬上就先借了2千元，還給
    被告…。」「（問：丁○○有說甲○○當天在他家，說不還
    錢要給你好看，有無這樣講？）有，他有說要給我好看，對
    啊。」「（問：當天在『贊仔』丁○○家裡被他打完後，被
    告有無恐嚇？）沒有，就打完後，他們在那邊泡茶，我站了
    一下，我說我要回去了，他說好，你可以回去了。」「（問
    ：打完那天有無說隔天不拿2萬來，要給你好看？）講啊，
    講我就聽一下就好了，後來就是隔1天，還是2、3天，載我
    去那水邊港，要我拿2萬元，我就沒有，才又載回頭，才去
    找我那個朋友那裡借了2千元給他。」「（問：就是說要你
    隔天拿2萬給他，對不對？）對，我才去借了2千給他。」等
    語（見原審卷第72、73、77頁）。則告訴人就97年7月20日
    當日，被告有無恐嚇伊拿出2萬元及何時向友人借款2千元交
    給被告之證述，亦有前後不一之明顯瑕疵。
  依告訴人於原審98年7月7日審理時所為之證述內容觀之，告
    訴人對於「被告要求伊交付2萬元、要求伊坐車、將伊搭載
    至溪邊、將伊搭載至證人丁○○上開興北111號住處、毆打
    伊」等行為，及「伊何時向友人借款2, 000元交付被告」等
    情，均無法具體明確指明，甚至有時序錯亂之情形，有原審
    當日之審理筆錄1份可稽。況由告訴人當日所為之證述，姑
    不論其證言是否可信，亦僅能得知：(1)被告在97年7月20日
    有與另1名男子一同前往告訴人上開興北106號住處，搭載告
    訴人一同前往證人丁○○上開興北111號住處，抵達後，被
    告有毆打告訴人。(2)被告曾要求告訴人交付2萬元，告訴人
    並因此向友人借款2千元交付予被告。(3)被告曾搭載告訴人
    至溪邊。因此，由告訴人上開證述內容，尚無從得知究竟伊
    於何時因遭被告恐嚇而向友人借款交給被告，告訴人證述情
    節尚屬空泛，復缺乏其他佐證，不足以確認「被告要求告訴
    人交付2萬元」係於97年7月20日當日，在證人丁○○上開興
    北111號住處所為。
  另告訴人就「被告要求伊交付2萬元」乙情，亦證稱：「（
    問：說沒有拿2萬出來，否則要給你好看，這話你聽了會怕
    嗎？）怕就怕了，打就被打了，已經被打完了，要煩惱是多
    煩惱的。」「（問：還會煩惱嗎？）這麼久了，不會啦…。
    」「（問：那天你被打了後，又這樣講，你會不會怕？）沒
    有關係啦，這事情都已經經過了。」等語（見原審卷第78頁
    ）明確，尚難遽認告訴人已因「被告要求伊交付2萬元」而
    心生畏懼，揆諸上開說明，顯與恐嚇危害安全罪要件未合。
  證人丁○○於偵訊中證稱：伊有看到被告出手毆打告訴人的
    頭，被告雖未具體說要對告訴人如何，但有說類似「不還錢
    要給告訴人好看」之類的話等語（偵卷第12、13頁）。又於
    原審98年7月7日審理中證稱：「（問：是否有聽到不還錢不
    然要讓乙○○『好看』？）他是有比較大聲而已，我是沒有
    聽到什麼話。」「就是我們鄉下人就有說不然『試看嘜』＜
    台語＞，不是說好看是說『試看嘜』＜台語＞，我記得是這
    樣，詳細字眼我不知道。」等語（見原審卷第84頁）。查證
    人丁○○於偵訊及原審審理時作證，均在供前即已具結，明
    知負有據實陳述之義務，否則即屬偽證，將受7年以下有期
    徒刑之重罰，其在偵訊時及原審審理時既仍為與在警詢陳述
    不符之證述，堅稱被告並未具體說要對告訴人如何，但有說
    類似「不還錢要給告訴人好看」之類的話，即「試看嘜」＜
    台語＞，則其於偵訊時及原審審理時之證述，應可採信。
  綜上所述，上開恐嚇部分之犯罪事實除告訴人前後不一之單
    一指訴外，並無其他積極證據足資佐證，亦難遽為被告有罪
    之認定。
六、從而，原審依檢察官提出之上揭證據之證明力，就被告被訴
    剝奪他人行動自由及恐嚇危害安全犯行顯未達於確信起訴之
    犯罪事實為真實之程度，而形成被告有罪之心證，因而為被
    告無罪判決之諭知，核無不合。檢察官上訴意旨徒以告訴人
    係年老之人，若非遭受被告強迫當無深夜仍偕同被告前往丁○○住處之可能；以及證人丁○○於原審證詞已遭污染為由
    ，而認原判決認事用法尚有違誤據以提起上訴云云。然而刑
    事審判，應憑證據，且經驗上常人之生活作息時因預期中或
    意料外之事由而暫時改變，尚無從僅依告訴人之年紀與生活
    作息遽爾為不利於被告之認定。再者，單一證人就特定事件
    為程度差異之陳述，原即足生動搖證詞憑信度之效果，亦不
    能僅憑臆測即認為證人丁○○於原審中就被告是否恐嚇告訴
    人所為之證言，已遭受污染而與事實不符。故本件檢察官之
    上訴為無理由，應予駁回。
據上論結，應依刑事訴訟法第368條，判決如主文。
本案經檢察官蘇南桓到庭執行職務。
中    華    民    國    98    年    12    月    15    日
                  刑事第二庭    審判長法  官    葉居正
                                      法  官    陳春長
                                      法  官    陳欽賢
以上正本證明與原本無異。
剝奪行動自由部分如不服本判決應於收受送達後10日內向本院提
出上訴書狀，其未敘述上訴理由者，並得於提起上訴後10日內向
本院補提理由書（均須按他造當事人之人數附繕本）「切勿逕送
上級法院」。
恐嚇部分不得上訴。
                                      書記官    李良倩
中    華    民    國    98    年    12    月    16    日


司法院資訊處製作；財團法人民間司法改革基金會備份。
